ACORDAO-COMPLETO-2459849

ACÓRDÃO 549/2021 ATA 8/2021 - PLENÁRIO

VISTOS, relatados e discutidos estes autos que tratam de recurso contra decisão denegatória de pedido de acesso a informação protocolado na Ouvidoria do Tribunal de Contas da União (demanda nº 332549, doc. 1 da Solicitação nº Processo 033.288/2020-8) , por meio do qual o Sr. Luis Felipe Furtado Iannone solicitou cópia dos autos do TC Processo 023.687/2017-7, no seu inteiro teor;
ACORDAM os Ministros do Tribunal de Contas da União, reunidos em sessão do Plenário, ante as razões expostas pelo relator, em:
9.1. conhecer do recurso interposto pelo Sr. Luis Felipe Furtado Iannone e, no mérito, dar-lhe parcial provimento para acolher o pedido alternativo apresentado pelo recorrente, devendo ser a ele franqueado acesso aos documentos constantes dos autos do TC Processo 023.687/2017-7, exceto em relação àqueles que tenham sido considerados de caráter sigiloso pelo TCU ou por quem os tenha enviado ou produzido, ou em relação às informações de caráter pessoal, nos termos das Leis 12.527/2012 ou da Lei 13.709/2018, podendo as informações relativas a remunerações de empregados e dirigentes de empresas estatais não dependentes e que por elas foram encaminhadas a este TCU sob a chancela do sigilo serem solicitadas pelo interessado diretamente junto a tais entidades;
9.2. dar ciência deste acórdão ao interessado.

Recurso contra decisão denegatória de pedido de acesso à informação, referente à solicitação de cópia de processo que tratou de avaliação das remunerações pagas pelas empresas estatais não dependentes.

não há.

3. Interessados/Responsáveis:
3.1. Interessado: Luis Felipe Furtado Iannone (XXX.475.338-XX).

13.1. Ministros presentes: Ana Arraes (Presidente), Walton Alencar Rodrigues, Benjamin Zymler, Augusto Nardes (Relator), Aroldo Cedraz, Raimundo Carreiro, Bruno Dantas, Vital do Rêgo e Jorge Oliveira.
13.2. Ministros-Substitutos presentes: Augusto Sherman Cavalcanti, Marcos Bemquerer Costa e Weder de Oliveira.

AUGUSTO NARDES

Adoto como relatório a instrução ínsita à peça 9, lavrada pela Consultoria Jurídica desta Corte de Contas, a qual transcrevo a seguir, com ajustes de forma:
	"Trata-se de recurso contra decisão denegatória de pedido de acesso a informação protocolado na Ouvidoria do Tribunal de Contas da União (demanda nº 332549, doc. 1 da Solicitação nº Processo 033.288/2020-8) e que solicitou 'cópia dos autos do processo nº Processo 023.687/2017-7, no seu inteiro teor', de Relatoria do Exmo. Ministro Vital do Rêgo, que tratou de avaliação das remunerações pagas pelas empresas estatais não dependentes.
2.	Em manifestação de doc. 4 nos autos da Solicitação Processo 033.288/2020-8, a Secretaria de Fiscalização de Pessoal salientou, com base em dispositivos do art. 85 da Lei 13.303/2016, que ' (...) os autos contêm dados sensíveis, e que a Lei 13.303/2016, que dispõe sobre o estatuto jurídico da empresa pública, da sociedade de economia mista e de suas subsidiárias (...) ', que ' (...) em caso similar ao requerimento ora tratado, outro pedido de acesso a informações referentes ao TC Processo 023.687/2017-7 foi indeferido com fulcro no art. 85, § 2º, da Lei 13.303/2016, por intermédio de despacho do Exmo. Ministro Relator Vital do Rêgo datado de 13/8/2019, proferido nos autos do processo SOLI TC Processo 022.433/2019-8 (peça 6 daquele TC) ' e que ' (...) entende-se, também neste caso, não ser devida a concessão da cópia solicitada, pois os autos envolvem o tratamento de dados recebidos com chancela de sigilo por esta Corte de Contas'.
3.	Em despacho de doc. 7, ainda nos autos da Solicitação Processo 033.288/2020-8, o Ministro Walton Alencar Rodrigues decidiu que 'Como demonstra a unidade técnica em instrução de peça 4, os autos contêm dados sensíveis, recebidos por este Tribunal com chancela de sigilo, nos termos do art. 85 da Lei 13.303/2016. Sendo assim, não autorizo a concessão de cópia solicitada, com fulcro no art. 6º, inciso III, da Lei 12.527/2011; nos artigos 2º, inciso X, 17, inciso I, e 27 da Resolução-TCU 249/2012; e no art. 85, § 2º, da Lei 13.303/2016'.
4.	Ato contínuo, foi dada ciência ao solicitante da decisão adotada em 15/10/2020, de que 'as deliberações proferidas no âmbito do TC Processo 023.687/2017-7 (acórdãos 728/2019, 1.523/2019 e 1.665/2020, todos do Plenário e de Relatoria do E. Ministro Vital do Rêgo) , assim como os fundamentos destas decisões, estão disponíveis para consulta no portal eletrônico do TCU e podem ser acessados por qualquer cidadão, após o que deverá encerrar este processo (art. 169, V, RI/TCU) ' e que 'Vossa Senhoria poderá interpor recurso contra a presente decisão, no prazo de 10 (dez) dias a contar da sua ciência, nos termos da Resolução nº 249/2012 - normativo interno do TCU que dispõe sobre o acesso à informação e a aplicação da Lei 12.527/2011'.
5.	O requerente interpôs recurso em 22/10/2020 (doc. 5 destes autos) , dentro, portanto, do prazo de 10 dias fixado pelo artigo 28 da Resolução TCU 249/2012 e pelo artigo 15 da Lei 12.527/2011 (Lei de Acesso à Informação) .
6.	Com base no artigo 28, § 2º, da Resolução TCU 249/2012, a Secretaria-Geral da Presidência encaminhou os autos à Secretaria das Sessões para sorteio do relator do recurso. 
7.	Sorteado o Ministro Augusto Nardes, os autos foram encaminhados pelo Chefe de Gabinete a esta Consultoria Jurídica 'para análise e instrução'.
I - Dos Fatos
8.	Os fatos que motivaram a abertura deste processo administrativo foram relatados na instrução da Ouvidoria/Segepres (doc. 6) , nos seguintes termos:
'Trata-se de recurso interposto pelo Sr. Luis Felipe Furtado Iannone, com fundamento no art. 15, caput, da Lei nº 12.527/2011, contra decisão proferida Ministro Relator, nos autos da Solicitação nº Processo 033.328/2020-0, denegando a concessão de cópia do TC Processo 023.687/2017-7, requerida pelo interessado mediante a manifestação 332549 (peça 1) .
A demanda nº 332549, cadastrada pelo solicitante em 10/9/2020, foi enviada em 13/9/2020 para análise pela Secretaria de Fiscalização de Pessoal - Sefip, unidade responsável pelo TC Processo 023.689/2017-7.
Ato contínuo, a Sefip autuou a Solicitação TC Processo 033.328/2020-0 e a encaminhou para decisão pelo Ministro Relator, com proposta de não conceder a cópia solicitada, em razão de as informações solicitadas remeterem ao tratamento de dados recebidos com chancela de sigilo pelo TCU, com amparo no art. 6º, inciso III, da Lei 12.527/2011; nos artigos 2º, inciso X, 17, inciso I, e 27 da Resolução-TCU 249/2012; e no art. 85, § 2º, da Lei 13.303/2016 (peça 2) .
O Ministro Walton Alencar, por seu turno, acatou a proposta da unidade especializada, indeferindo o pedido mediante despacho juntado à peça 3, que foi encaminhado por esta Ouvidoria ao manifestante em 15/10/2020.
Inconformado, o manifestante cadastrou nova manifestação, sob o número 334046 (peça 4) , recorrendo da decisão pelo indeferimento do pedido de cópia, com base nos argumentos expostos na peça 5.
Ante o exposto, propõe-se o encaminhamento dos autos à Secretaria das Sessões, para sorteio de novo Relator, visto tratar-se de recurso contra ato de autoridade TCU, nos termos da Portaria-TCU 169/2012, art. 3º, caput.'
9.	Em resumo, são estes os pedidos do recorrente (doc. 5) :
'3.1. Diante do exposto, requeiro:
3.1.1. A procedência do presente recurso para que seja concedida a cópia eletrônica dos autos do processo nº Processo 023.687/2017-7, em seu inteiro teor.
3.1.2. Alternativamente, caso ainda persistir o entendimento da negativa de acesso integral, o acesso parcial dos autos, com a ocultação das partes sob sigilo, nos termos do art. 7º, § 2º da Lei Federal 12.527/11 e do art. 27, § 2º da Resolução-TCU 249/2012.'
II - Do Direito
10.	O direito de acesso a informação está previsto como direito fundamental no artigo 5º, inciso XXXIII, da CRFB/1988:
'todos têm direito a receber dos órgãos públicos informações de seu interesse particular, ou de interesse coletivo ou geral, que serão prestadas no prazo da lei, sob pena de responsabilidade, ressalvadas aquelas cujo sigilo seja imprescindível à segurança da sociedade e do Estado'
11.	Inicialmente esse dispositivo constitucional foi regulamentado pela Lei 11.111/2005, revogada pela Lei 12.527/2011 - Lei de Acesso à Informação - LAI. De modo mais amplo, a LAI passou a regulamentar o acesso a informação previsto não somente no inciso XXXIII do artigo 5º, mas também, nos artigos 37, § 3º, II, e 216, § 3º, da Constituição Federal. 
12.	No âmbito deste Tribunal, a Resolução TCU 249/2012 disciplina a aplicação da Lei 12.257/2011.
13.	O procedimento de acesso à informação, que abrange o pedido e os recursos cabíveis, está descrito no capítulo III da LAI (artigos 10 a 20) e nos artigos 11 a 28 da Resolução TCU 249/2012.
14.	O artigo 10 da LAI estabelece que 'qualquer interessado poderá apresentar pedido de acesso a informações aos órgãos e entidades referidos no art. 1º [...], por qualquer meio legítimo, devendo o pedido conter a identificação do requerente e a especificação da informação requerida'. O teor desse dispositivo encontra correspondência no artigo 11 da Resolução TCU 249/2012.
15.	O § 4º do artigo 11 da LAI refere-se à negativa de acesso e determina: '[q]uando não for autorizado o acesso por se tratar de informação total ou parcialmente sigilosa, o requerente deverá ser informado sobre a possibilidade de recurso, prazos e condições para sua interposição, devendo, ainda, ser-lhe indicada a autoridade competente para sua apreciação' (artigo 27, § 1º, da Resolução TCU 249/2012) .
16.	Na hipótese de indeferimento de 'acesso a informações ou às razões da negativa do acesso', o interessado terá o prazo de 10 (dez) dias, a contar da ciência da decisão, para interpor recurso (artigo 15, caput, da LAI e artigo 28, caput, da Resolução TCU 249/2012) , o qual será 'dirigido à autoridade hierarquicamente superior à que exarou a decisão impugnada, que deverá se manifestar no prazo de 5 (cinco) dias' (artigo 15, parágrafo único, da LAI e artigo 28, § 1º, da Resolução TCU 249/2012) .
17.	O artigo 18 da LAI dispõe que '[o]s procedimentos de revisão de decisões denegatórias proferidas no recurso previsto no art. 15 e de revisão de classificação de documentos sigilosos serão objeto de regulamentação própria dos Poderes Legislativo e Judiciário e do Ministério Público [...] assegurado ao solicitante, em qualquer caso, o direito de ser informado sobre o andamento de seu pedido'.
18.	Por sua vez, a classificação da informação quanto à confidencialidade (restrições de acesso, artigos 21 a 31 da LAI) é objeto da Resolução TCU 294/2018, que integra a Política Corporativa de Segurança da Informação do Tribunal de Contas da União - PCSI/TCU. Nesse passo, torna-se oportuno discorrer sobre alguns dispositivos desse ato normativo.
19.	O artigo 3º da Resolução TCU 294/2018 é dispositivo de caráter explicativo que, em correspondência ao artigo 4º da LAI, apresenta uma série de conceitos normativos, dentre os quais se destacam:
'I - informação: conjunto de dados, textos, imagens, métodos, sistemas ou quaisquer formas de representação dotadas de significado em determinado contexto, independentemente do suporte em que resida ou da forma pela qual seja veiculado;
II - segurança da informação: proteção da informação contra ameaças para garantir a continuidade do negócio, minimizar os riscos, maximizar a eficiência e a efetividade das ações do negócio e preservar a imagem do TCU;
III - informação sigilosa: aquela submetida à restrição de acesso público, nos termos da lei;
IV - informação pessoal: aquela relacionada à pessoa natural identificada ou identificável;
V - confidencialidade: princípio de segurança da informação que visa a garantir que a informação seja acessada somente por pessoas ou processos que tenham autorização para tal;
[...]
VII - classificação da informação: ação que qualifica a informação quanto à confidencialidade, abrangendo inclusive, para os efeitos desta Resolução, os atos de registro da classificação de documentos eletrônicos internos ou externos em soluções de tecnologia da informação; 
[...]'
20.	Em conformidade com a diretriz estabelecida no inciso I do artigo 3º da LAI, o artigo 4º da Resolução TCU 294/2018 dispõe que a classificação das informações produzidas pelo Tribunal 'observa a publicidade como preceito geral e o sigilo como exceção'.
21.	Por fim, a classificação das informações quanto ao grau e prazo do sigilo é tratada nos arts. 23 a 30 da LAI e as questões relativas à pessoalidade, intimidade e privacidade no seu art. 31 e nas Resoluções TCU 294/2018 e 249/2012, dentre outros normativos internos.
Do caso em exame
22.	Relativamente à admissibilidade, o recurso foi interposto tempestivamente, motivo pelo qual deve ser conhecido. Passa-se a examinar o mérito.
23.	Inicialmente, oportuno lembrar que o TC-Processo 023.687/2017-7, cujo objeto é a avaliação das remunerações pagas pelas empresas estatais não dependentes a seus empregados e dirigentes, foi apreciado por este Tribunal por meio do Acórdão 728/2019-TCU-Plenário.
24.	Em despacho de doc. 7 nos autos do TC Processo 033.288/2020-8 o Ministro Walton Alencar Rodrigues considerou que a solicitação de acesso, por ser formulada 'por pessoa não qualificada como parte ou como representante legal, deve ser recebida e tratada como solicitação de acesso a informações para esclarecimento de interesse particular, coletivo ou geral', segundo dispõe o art. 9º, I, da Portaria TCU 76/2018, c/c o art. 59, V e §§ 1º e 2º, da Resolução TCU 259/2014, indicando que 'Como demonstra a unidade técnica em instrução de peça 4, os autos contêm dados sensíveis, recebidos por este Tribunal com chancela de sigilo, nos termos do art. 85 da Lei 13.303/2016' e informando 'ao solicitante que as deliberações proferidas no âmbito do TC Processo 023.687/2017-7 (acórdãos 728/2019, 1.523/2019 e 1.665/2020, todos do Plenário e de Relatoria do E. Ministro Vital do Rêgo) , assim como os fundamentos destas decisões, estão disponíveis para consulta no portal eletrônico do TCU e podem ser acessados por qualquer cidadão, após o que deverá encerrar este processo (art. 169, V, RI/TCU) '.
25.	Na referida instrução de doc. 4 dos autos do TC Processo 033.288/2020-8, indicou a Secretaria de Fiscalização de Pessoal:
[...]
4.No âmbito desta Corte, o acesso à informação e a aplicação da Lei 12.527/2011, é disciplinado pela Resolução-TCU 249/2012, que dispõe, in verbis: 
Art. 2º Para os efeitos desta Resolução, considera-se:
 (...) X - interessado: pessoa que encaminhou ao TCU pedido de acesso à informação nos termos da Lei 12.527, de 2011; não se confunde com o conceito de interessado a que se refere o art. 144, § 2º, do Regimento Interno; e (....) 
Art. 3º O direito fundamental de acesso à informação é assegurado pelo Tribunal nos termos desta Resolução e executado em conformidade com os princípios básicos da Administração Pública e com as seguintes diretrizes:
I - observância da publicidade como preceito geral e do sigilo como exceção;
 (...) Art. 6º O acesso a informações públicas produzidas ou custodiadas pelo TCU será viabilizado mediante: (...) II - atendimento de pedido de acesso à informação; (...) 
§ 1º O pedido de acesso à informação de que trata o inciso II pode compreender, entre outras, as seguintes hipóteses:
I - solicitação de informação ou de cópia;
 (...) 
Art. 11. Qualquer interessado poderá apresentar pedido de acesso à informação ao TCU.
 (...) 
§ 1º O pedido de que trata o caput deve observar os seguintes requisitos:
I - ter como destinatário a Ouvidoria do Tribunal;
II - conter a identificação do requerente e a especificação da informação requerida;
 (...) Art. 13. O atendimento a pedido de informação a que se refere o § 1º do art. 6º deve observar os procedimentos dispostos em normativo específico, caso se trate de pedido formulado por responsável ou interessado nos termos dos §§ 1º e 2º do art. 144 do Regimento Interno ou por entidade ou órgão que detenha prerrogativa constitucional ou legal, aplicando-se subsidiariamente o estabelecido nesta Resolução. (...) 
Art. 17. Depende de prévia autorização do Presidente do Tribunal ou do relator o fornecimento de:
I - informações relacionadas a processos de controle externo;
 (...) 
Art. 27. Cabe ao TCU controlar o acesso e a divulgação de informações sigilosas por ele produzidas ou custodiadas, assegurando a devida proteção.
5.Acerca da solicitação, cumpre destacar que o processo TC Processo 023.687/2017-7 trata de Levantamento acerca da remuneração das empresas estatais não dependentes, as quais não são legalmente obrigadas a divulgarem os salários pagos aos seus empregados e dirigentes em atendimento à Lei 12.527/2011.
6.Cumpre salientar ainda que os autos contêm dados sensíveis, e que a Lei 13.303/2016, que dispõe sobre o estatuto jurídico da empresa pública, da sociedade de economia mista e de suas subsidiárias, prescreve em seu art. 85 que:
Art. 85. Os órgãos de controle externo e interno das 3 (três) esferas de governo fiscalizarão as empresas públicas e as sociedades de economia mista a elas relacionadas, inclusive aquelas domiciliadas no exterior, quanto à legitimidade, à economicidade e à eficácia da aplicação de seus recursos, sob o ponto de vista contábil, financeiro, operacional e patrimonial.
§ 1º Para a realização da atividade fiscalizatória de que trata o caput, os órgãos de controle deverão ter acesso irrestrito aos documentos e às informações necessários à realização dos trabalhos, inclusive aqueles classificados como sigilosos pela empresa pública ou pela sociedade de economia mista, nos termos da Lei nº 12.527, de 18 de novembro de 2011.
§ 2º O grau de confidencialidade será atribuído pelas empresas públicas e sociedades de economia mista no ato de entrega dos documentos e informações solicitados, tornando-se o órgão de controle com o qual foi compartilhada a informação sigilosa corresponsável pela manutenção do seu sigilo.
7.Cumpre destacar que, em caso similar ao requerimento ora tratado, outro pedido de acesso a informações referentes ao TC Processo 023.687/2017-7 foi indeferido com fulcro no art. 85, § 2º, da Lei 13.303/2016, por intermédio de despacho do Exmo. Ministro Relator Vital do Rêgo datado de 13/8/2019, proferido nos autos do processo SOLI TC Processo 022.433/2019-8 (peça 6 daquele TC) .
8.Dessarte, entende-se, também neste caso, não ser devida a concessão da cópia solicitada, pois os autos envolvem o tratamento de dados recebidos com chancela de sigilo por esta Corte de Contas.
9.Ademais, reputa-se cabível informar ao demandante que as deliberações proferidas no âmbito do TC Processo 023.687/2017-7 são públicas e estão disponíveis para consulta no site do TCU, assim como os Relatórios e Votos que as fundamentaram. Trata-se dos Acórdãos 728/2019, 1.523/2019 e 1.665/2020, todos do Plenário e de Relatoria do Exmo. Ministro Vital do Rêgo.
10.Assim, considerando que:
10.1.no presente caso, as informações requeridas por meio do pedido de acesso à informação compreendem assuntos de competência desta Secretaria;
10.2.a solicitação de acesso aos autos foi formulada por pessoa não qualificada como parte ou como representante legal, de modo que deve ser recebida e tratada como solicitação de acesso a informações para esclarecimento de interesse particular, coletivo ou geral;
10.3.as portarias de delegação de competência não alcançam os pedidos de informações decorrentes da Lei 12.527/2011;
10.4.as informações solicitadas remetem ao tratamento de dados recebidos com chancela de sigilo por essa Corte de Contas;
10.5.houve o indeferimento anterior de pedido de acesso à informação similar no âmbito do TC SOLI Processo 022.433/2019-8;
10.6.propõe-se:
a) submeter o presente ao Gabinete do Ministro Relator com proposta de não conceder a cópia solicitada, com fulcro no art. 6º, inciso III, da Lei 12.527/2011; nos artigos 2º, inciso X, 17, inciso I, e 27 da Resolução-TCU 249/2012; e no art. 85, § 2º, da Lei 13.303/2016; e
b) informar ao solicitante que as deliberações proferidas no âmbito do TC Processo 023.687/2017-7, quais sejam, Acórdãos 728/2019, 1.523/2019 e 1.665/2020, todos do Plenário e de Relatoria do Exmo. Ministro Vital do Rêgo, assim como os fundamentos das decisões, estão disponíveis para consulta no site do TCU e podem ser acessados por qualquer cidadão.'
26.	Inconformado, o solicitante apresentou o presente recurso, em que alega:
'2.1. Contrariedade da decisão com as leis que regem o tema
2.1.1. Conforme se depreende do despacho, a instrução de peça 4, formulada pela Secretaria de Fiscalização de Pessoal, foi fundamental para se negar o acesso aos autos. A instrução justificou a recusa afirmando que as informações do processo são sigilosas, visto se tratar de 'levantamento acerca da remuneração das empresas estatais não dependentes, as quais não são legalmente obrigadas a divulgarem os salários pagos aos seus empregados e dirigentes em atendimento à Lei 12.527/2011'.
2.1.2. Ocorre que tal disposição é totalmente contrária à legislação em vigor, a qual impõe o dever de transparência ativa da remuneração de empregados e dirigentes das empresas estatais:
2.1.2.1 Em primeiro lugar , em razão do art. 5º, XXXIII, art. 37, caput e art. 70, p.ú, da CF/88, as entidades públicas, dentre elas as empresas estatais, independentemente do regime jurídico, estão obrigadas a divulgar por transparência ativa, de modo discriminado, toda e qualquer forma de remuneração recebida por agentes públicos, inclusive empregados e dirigentes, de maneira nominal e individualizada.
2.1.2.2. Em segundo lugar, do ponto de vista infraconstitucional, esse dever de transparência encontra base no art. 7º, VI e art. 8º, §1º, III da Lei Federal 12.527/2011 e art. 48, caput e §1º, II e §2º e do art. 48-A, I da Lei Federal Complementar 101/2000. Em especial, art. 7º, § 3º, VI do Decreto Federal 7.724/12 refere que:[...]
2.1.2.2.1 Por sua vez, a Lei Federal 13.303/2016 reforçou as diretrizes em relação à transparência das informações das empresas estatais. Em seu art. 12, I, determinou a divulgação de toda e qualquer forma de remuneração de seus dirigentes.
2.1.2.2.2. Por fim, importa referir que a Lei Federal 13.898/2019 (Lei de Diretrizes Orçamentárias de 2020) , em seu art. 130, também reforça o dever geral de transparência aplicável a toda a administração pública no que diz respeito às informações sobre recursos recebidos por agentes públicos.
2.1.3 No mais, a instrução enuncia que os órgãos de controle são corresponsáveis pela manutenção do sigilo das informações sigilosas encaminhadas a eles, de acordo com o art. 85, § 2º da Lei Federal 13.303/16. Afirma que, como as empresas classificam essas informações como sigilosas, tratam-se de dados sensíveis, devendo possuir restrição de acesso.
2.1.4 Todavia, o art. 85 da Lei 13.303/16 não impõe sigilo à remuneração dos empregados e dirigentes das empresas estatais. O § 1º de tal dispositivo apenas preceitua que os órgãos de controle deverão ter acesso irrestrito aos documentos e às informações necessárias à realização de suas atividades fiscalizatórias, inclusive, aqueles classificados como sigilosos pela empresa pública ou pela sociedade de economia mista, nos termos da Lei Federal 12.527/11.
2.1.5. Ocorre que, com base no art. 6º, in fine da Portaria Interministerial 223/2012 1 e em uma interpretação restritiva do art. 5º, §§ 1º e 2º do Decreto Federal 7.724/2012, as empresas estatais impõem, ilegalmente, restrição de acesso às informações sobre a remuneração de seus funcionários.
2.1.6. Descumprem, com isso, decisão deste próprio Tribunal, conforme será demonstrado no item 2.2 deste recurso e o prescrito na legislação vigente a respeito do tema, afrontando a transparência pública e a política federal de dados abertos.'
27.	Alega ainda o recorrente que 'A instrução é contrária ao disposto no Acórdão 728/2019 proferido por este Tribunal. Tal decisão determinou que as remunerações dos funcionários das empresas estatais federais, independentemente da espécie de vínculo jurídico que possuem com a administração pública, devem ser divulgadas de forma acessível, centralizada e individualizada, conforme se verifica nos trechos abaixo (...) ', indicando trechos de votos apresentados no referido Acórdão que sustem a determinação prolatada no seu item 9.1.2, para que a Secretaria de Coordenação e Governança das Empresas Estatais (Sest) 'adote ações junto às empresas estatais para promover a necessária transparência e publicidade das despesas relacionadas à remuneração dos seus empregados e dirigentes, entre as quais incluem-se gastos com cartões de crédito corporativos, participações nos lucros, gastos com viagens, além de outras correlatas, nos termos do art. 12 da Lei 13.303/2016, c/c o art. 19 do Decreto 8.945/2016'.
Análise da Consultoria Jurídica
28.	Como se observa da peça recursal de doc. 5, nota-se que as alegações do recorrente em sua irresignação com a impossibilidade de obter acesso às informações solicitadas (em especial os valores das remunerações pagos pelas empresas estatais não dependentes a seus empregados) encontram eco em manifestações de ministros deste TCU no Acórdão 728/2019, que proferiu determinações para que o Poder Executivo adote medidas necessárias para a correção desta falha, determinando à Secretaria de Coordenação e Governança das Empresas Estatais (Sest) que 'adote ações junto às empresas estatais para promover a necessária transparência e publicidade das despesas relacionadas à remuneração dos seus empregados e dirigentes, entre as quais incluem-se gastos com cartões de crédito corporativos, participações nos lucros, gastos com viagens, além de outras correlatas, nos termos do art. 12 da Lei 13.303/2016, c/c o art. 19 do Decreto 8.945/2016'.
29.	Observada por este prisma, numa primeira análise, a decisão que negou ao agora recorrente o acesso ao inteiro teor dos autos do TC Processo 023.687/2017-7 poderia parecer, assim, contraditória com estas razões e determinações apresentadas no Acórdão que analisou exatamente os autos desse processo, aos quais o recorrente pretende ter acesso, e contrária aos princípios e regras que impõem a transparência e a publicidade como valores elevados a serem observados pela Administração Pública, como concluiu o recorrente em sua argumentação.
30.	Neste sentido, podemos destacar trechos dos votos no referido Acórdão 728/2019 como o do Ministro Relator, quando afirma:
Ouvidas a respeito, algumas estatais, entre elas Petrobras, BNDES e Cobra Tecnologia SA, esclareceram que, por adotarem o regime celetista de contratação de pessoal, não estariam ao alcance da Lei de Acesso à Informação (LAI) , Lei 12.527/2011, nem do normativo que a regulamentou, Decreto 7.724/2012. Ademais, entendem que a divulgação da remuneração dos empregados públicos de forma irrestrita envolve questões de competitividade.
38.	Nesse aspecto, deixo de acompanhar integralmente as conclusões da unidade técnica.
39.	Tanto a Lei 12.527/2011, por meio de seu inciso II, parágrafo único, do art. 1º, quanto o Decreto 7.724/2012, por intermédio de seu art. 5º, já estabeleciam que as empresas públicas e sociedades de economia mista também estão sujeitas aos regramentos por eles introduzidos no mundo jurídico.
40.	Em outras palavras, tanto as empresas públicas quanto as sociedades de economia mista, a exemplo dos órgãos e entidades públicos da administração direta da União, deviam, em regra, divulgar as informações das remunerações de seus empregados, em respeito ao disposto no art. 7º, § 3º, inciso VI, do Decreto 7.724/2012, assim redigido:
§ 3º Deverão ser divulgadas, na seção específica de que trata o § 1º, informações sobre:
 (...) 
VI - remuneração e subsídio recebidos por ocupante de cargo, posto, graduação, função e emprego público, incluindo auxílios, ajudas de custo, jetons e quaisquer outras vantagens pecuniárias, bem como proventos de aposentadoria e pensões daqueles que estiverem na ativa, de maneira individualizada, conforme ato do Ministério do Planejamento, Orçamento e Gestão; (grifo não presente no original) 
41.	A exceção à regra geral acima encartada era aquela constante do art. 5º, § 1º, do Decreto 7.724/2012, que estabelecia que a divulgação de informações de empresas públicas, sociedade de economia mista e demais entidades controladas pela União que atuassem em regime de concorrência, sujeitas ao disposto no art. 173 da Constituição, estaria submetida às normas pertinentes da Comissão de Valores Mobiliários (CVM) , a fim de assegurar sua competitividade, governança corporativa e, quando houver, os interesses de acionistas minoritários.
42.	 Assim, as empresas públicas e as sociedades de economia mista que atuassem em regime de concorrência, com relação à divulgação de informações salariais de seus empregados e dirigentes, sujeitavam-se às regras da CVM.
43.	A CVM, por sua vez, por meio da Instrução 480/2009, posteriormente atualizada por mais de vinte instruções editadas entre os anos de 2010 e 2018, estabeleceu que as empresas emissoras de valores mobiliários indiquem, sobre política remuneratória, as seguintes informações: política salarial e remuneração variável; política de benefícios; e características dos planos de remuneração baseados em ações dos empregados não-administradores. Desse modo, não havia exigência de divulgação da remuneração dos empregados públicos que integram os quadros dessas empresas.
44.	De igual modo, impende mencionar que a Portaria Interministerial 233/2012, ao disciplinar o disposto no art. 7º, § 3º, inciso VI, do Decreto 7.724/2012, anteriormente transcrito, e em consonância com a regra de exceção trazida pelo art. 5º, § 1º, do mesmo Decreto, desobrigava as sociedades de economia mista que atuassem em regime de concorrência a disponibilizar informações sobre a remuneração de seus empregados e administradores, consoante disposição constante de seu art. 6º.
45.	Ocorre que, com o advento da Lei 13.303/2016, que tratou do estatuto jurídico das estatais, foram fixados novos contornos à questão da transparência de suas informações, em especial, da remuneração de seus dirigentes, conforme se observa do disposto em seu art. 12, inciso I, regra repetida pelo art. 19, inciso I, do Decreto 8.845/2016, que regulamentou a referida lei.
46.	Ora, o novo estatuto das empresas estatais buscou fortalecer a governança pública sobre tais instituições, sem fazer qualquer diferenciação de tratamento para as estatais que se encontram em regime de livre concorrência. Nesse sentido, não há dúvidas de que as normas anteriores que faziam tal diferenciação, em especial quanto à obrigatoriedade de divulgação das remunerações de seus dirigentes, deixaram de ter aplicabilidade.
47.	Por essas razões, entendo que as remunerações dos administradores das estatais, sob todas as formas e independentemente de se inserirem no regime de livre concorrência, devem ser divulgados, nos termos do art. 12, inciso I, da Lei 13.303/2016, c/c o art. 19, inciso I, do Decreto 8.945/2016. (grifos nossos) 
31.	Também o Ministro Walton Alencar Rodrigues foi incisivo em relação ao tema, asseverando em seu voto que:
[...]
Como bem assevera o Relator, a não incidência do teto constitucional não afasta a necessidade de observância do princípio da moralidade nem a garantia da razoabilidade das remunerações pagas, o que deve ser aferido mediante comparação com aquelas praticadas pelo mercado.
[...]
Outra grave questão diz respeito à recalcitrância das empresas que insistem em descumprir deveres legais com base em noções estapafúrdias de sigilo e competitividade.
Indaga-se em que afeta a competitividade de uma empresa a divulgação dos salários de seus assistentes administrativos, de seus armazenistas, dentre outros. Indaga-se como alegar sigilo em relação à remuneração de seus empregados quando é a lei que impõe a divulgação dessa informação.
Tenho como inquestionável que o regime celetista, a atuação em ambiente concorrencial, bem como outras considerações dessa espécie são absolutamente incapazes de afastar a aplicação da lei a que se sujeita toda a administração pública, direta e indireta, mercê do princípio da legalidade que rege todo o agir administrativo.
Nenhuma dúvida há de que as empresas públicas e sociedades de economia mista que atuem em concorrência também estão sujeitas às obrigações de divulgação das remunerações de seus empregados.
O Decreto 7.724/2012 dispõe que a divulgação de informações de empresas públicas, sociedade de economia mista e demais entidades controladas pela União que atuem em regime de concorrência submetida às normas pertinentes da Comissão de Valores Mobiliários - CVM. Esse dispositivo em nenhum momento retira do mundo jurídico a obrigação de divulgação da remuneração dos empregados públicos que integram os quadros dessas empresas.
A obrigação de divulgação permanece, mas deve observar, também, o que a CVM dispõe sobre a matéria.
Daí porque, a meu ver, a Portaria Interministerial 233/2012, ao desobrigar as sociedades de economia mista que atuem em regime de concorrência a disponibilizar informações sobre a remuneração de seus empregados e administradores, é absolutamente incompatível com a legislação em vigor.
Em linha contrária, a nova Lei das Estatais, Lei 13.303/2016, em seu art. 12, inciso I, expressamente determinou que as empresas públicas e as sociedades de economia mista deverão divulgar toda e qualquer forma de remuneração dos administradores.
O Decreto 8.945/2016, ao regulamentar a Lei 13.303/2016, exigiu, em seu art. 19, inciso I, que essa divulgação se desse de forma detalhada e individual.  
Entendo necessário, assim, que se determine o cumprimento da legislação, com a divulgação da remuneração de todos os empregados públicos, e que o descumprimento desses normativos sejam imediatamente apurados, com a responsabilização dos gestores que se recusarem a cumprir essas obrigações. (grifos nossos) 
32.	Nesta linha, vale lembrar que a Resolução TCU 249/2012, que dispõe sobre o acesso à informação e a aplicação da Lei 12.527/2011 no âmbito do Tribunal de Contas da União determina, no seu art. 4º, VII, b, que é direito de qualquer interessado obter junto ao TCU informação relativa 'ao resultado de inspeções, auditorias, prestações e tomadas de contas realizadas pelo Tribunal, incluindo prestações de contas relativas a exercícios anteriores', sendo que o §1º deste dispositivo determina que '[O] direito de acesso aos documentos ou às informações neles contidas utilizados como fundamento da tomada de decisão e do ato administrativo será assegurado com a edição do ato decisório respectivo, que, no caso de processo de controle externo, será o acórdão do TCU ou despacho do relator com decisão de mérito'.
33.	Como se observa, o normativo do TCU acima mencionado, como diversos outros editados pelo TCU em alinhamento com as normas de regência da matéria, tem como escopo a garantia e promoção da transparência e da publicidade, privilegiando a divulgação de informações e o controle social da atividade estatal. Estes valores, todavia, encontram limites em outros valores como a segurança pública, do estado ou a privacidade, a intimidade e a imagem.
34.	Nesta linha, a Lei 12.527/2011 (LAI) , determina, no inc. III de seu art. 6º que: 
'art. 6º Cabe aos órgãos e entidades do poder público, observadas as normas e procedimentos específicos aplicáveis, assegurar a:
[...]
III - proteção da informação sigilosa e da informação pessoal, observada a sua disponibilidade, autenticidade, integridade e eventual restrição de acesso'.
35.	Já o art. 3º da LAI conceitua, em seu inciso III, informação sigilosa como 'aquela submetida temporariamente à restrição de acesso público em razão de sua imprescindibilidade para a segurança da sociedade e do Estado' e em seu inciso IV informação pessoal como 'aquela relacionada à pessoa natural identificada ou identificável'.
36.	Os critérios a serem adotados na classificação de uma informação produzida pelo TCU como sigilosa e na definição dos graus de sigilo a serem a ela impostos estão adequadamente disciplinados em normativos internos como Resolução 294/2018, Resolução 249/2012 (arts. 2º e 3º, dentre outros) , sempre em atenção aos princípios constitucionais da publicidade e da transparência e nas diretrizes impostas por normas como a Lei 12.527/2011, como a máxima de ter a 'publicidade como preceito geral e do sigilo como exceção' (LAI, art. 3º, inciso I) .
37.	Ocorre, todavia, que os documentos custodiados pelo TCU em razão do exercício de suas prerrogativas de controle externo e que foram classificados como sigilosos em sua origem, externa ao TCU, devem ter este caráter respeitado pelo órgão.
38.	É o que impõe o art. 6º da Resolução TCU 294/2018, que determina que 'Cabe aos servidores do TCU, no momento de recebimento de informação de pessoa física ou jurídica externa ao Tribunal, reproduzir a classificação atribuída na origem'.
39.	No caso sob análise, em razão desta obrigação de observância do sigilo determinado pela instituição de origem da informação é que se pode imaginar a ocorrência de aparente paradoxo, como apontado na peça recursal, entre as razões e determinações presentes no Acórdão 728/2019-TCU-Plenário, que apontam no sentido de submeter as empresas estatais não dependentes ao princípio da transparência e determinou a adoção de medidas para garantir a divulgação das remunerações de seus empregados e dirigentes, e a decisão denegatória de acesso a estas informações presentes nos autos analisados pelo próprio Acórdão 728/2019 (TC Processo 023.687/2017-7) , mas classificadas pelas entidades como sigilosas, na sua origem.
40.	O paradoxo, entretanto, é apenas aparente porque, se por um lado o TCU está impedido de divulgar as informações por ele obtidas sob a chancela do sigilo por aqueles que as lhe forneceram, ainda que tais informações tenham servido como razões no Acórdão que determinou que estas mesmas instituições devem tornar estas informações públicas, não possui o TCU competência legal para rever a classificação do sigilo determinado antes da própria decisão. Sendo assim, forçoso concluir que informações como aquelas relativas a remunerações de empregados e dirigentes de empresas estatais e que tenham sido encaminhadas ao TCU com a chancela de sigilo conferido por estas instituições, embora não possam ser fornecidas pelo TCU em razão no art. 6º da Resolução TCU 294/2018, podem ser solicitadas diretamente a estas instituições por qualquer cidadão, com base no que determinou o próprio Acórdão 728/2019-TCU-Plenário e nas garantias de transparência e acesso à informação determinadas pela Constituição Federal e consubstanciadas na Lei de Acesso à Informação.
Conclusão
41.	Por todo o acima exposto e considerando que:
I.	o direito fundamental à informação pressupõe que a publicidade e a transparência são regras a serem observadas pela Administração Pública;
II.	o §1º do art. 4º da Resolução TCU 249/2012 garante 'O direito de acesso aos documentos ou às informações neles contidas utilizados como fundamento da tomada de decisão e do ato administrativo será assegurado com a edição do ato decisório respectivo, que, no caso de processo de controle externo, será o acórdão do TCU ou despacho do relator com decisão de mérito';
III.	a garantia de acesso à informação encontra limitações como as previstas no inciso I do art. 3º ou no inciso III do art. 6º, ambos da Lei 12.527/2011, em relação a informações de caráter sigiloso ou pessoal;
IV.	o art. 6º da Resolução TCU 294/2018 determina a manutenção pelo Tribunal do sigilo definido na origem de documentos por eles recebidos;
V.	o Acórdão 728/2019-TCU-Plenário determinou que a Secretaria de Coordenação e Governança das Empresas Estatais 'adote ações junto às empresas estatais para promover a necessária transparência e publicidade das despesas relacionadas à remuneração dos seus empregados e dirigentes (...) ';
Conclui esta Consultoria Jurídica que o recurso apresentado nestes autos deve ser conhecido para, no mérito, ser acolhido o pedido alternativo apresentado pelo requerente, constante do item 3.1.2 do doc. 5, devendo ser a ele franqueado acesso aos documentos constantes dos autos do TC Processo 023.687/2017-7, exceto em relação àqueles que tenham sido considerados de caráter sigiloso pelo TCU ou por quem os tenha enviado ou produzido, ou em relação às informações de caráter pessoal, nos termos das Leis 12.527/2012 ou da Lei 13.709/2018, podendo as informações relativas a remunerações de empregados e dirigentes de empresas estatais não dependentes e que por elas foram encaminhadas a este TCU sob a chancela do sigilo serem solicitadas pelo interessado diretamente junto a estas entidades."
É o relatório.

Não atuou.

PEDIDO DE ACESSO A INFORMAÇÃO. PROCESSO DE CONTROLE EXTERNO QUE TRATOU DE AVALIAÇÃO DAS REMUNERAÇÕES PAGAS PELAS EMPRESAS ESTATAIS NÃO DEPENDENTES. DECISÃO DENEGATÓRIA. SIGILO DE DOCUMENTOS. RECURSO ADMINISTRATIVO. CONHECIMENTO. ACOLHIMENTO DE PEDIDO ALTERNATIVO. ACESSO A INFORMAÇÕES QUE NÃO POSSUAM CARÁTER SIGILOSO OU PESSOAL.

ADMINISTRATIVO (ADM)

Consultoria Jurídica.

Em exame recurso administrativo contra decisão denegatória de pedido de acesso a informação protocolado na Ouvidoria do Tribunal de Contas da União (demanda nº 332549, doc. 1 da Solicitação nº Processo 033.288/2020-8) , por meio do qual o Sr. Luis Felipe Furtado Iannone solicitou cópia dos autos do TC Processo 023.687/2017-7, no seu inteiro teor, de Relatoria do Ministro Vital do Rêgo, que tratou de avaliação das remunerações pagas pelas empresas estatais não dependentes.
2.	Nos autos da Solicitação Processo 033.288/2020-8, o Ministro Walton Alencar Rodrigues decidiu que "Como demonstra a unidade técnica em instrução de peça 4, os autos contêm dados sensíveis, recebidos por este Tribunal com chancela de sigilo, nos termos do art. 85 da Lei 13.303/2016. Sendo assim, não autorizo a concessão de cópia solicitada, com fulcro no art. 6º, inciso III, da Lei 12.527/2011; nos artigos 2º, inciso X, 17, inciso I, e 27 da Resolução-TCU 249/2012; e no art. 85, § 2º, da Lei 13.303/2016".
3.	Irresignado, o requerente interpôs o presente recurso em 22/10/2020 (peça 5) , dentro do prazo de 10 dias fixado pelo artigo 28 da Resolução TCU 249/2012 e pelo artigo 15 da Lei 12.527/2011 (Lei de Acesso à Informação) , razão pela qual conheço do presente recurso.
4.	Em resumo, são estes os pedidos do recorrente (peça 5) :
"3.1. Diante do exposto, requeiro:
3.1.1. A procedência do presente recurso para que seja concedida a cópia eletrônica dos autos do processo nº Processo 023.687/2017-7, em seu inteiro teor.
3.1.2. Alternativamente, caso ainda persistir o entendimento da negativa de acesso integral, o acesso parcial dos autos, com a ocultação das partes sob sigilo, nos termos do art. 7º, § 2º da Lei Federal 12.527/11 e do art. 27, § 2º da Resolução-TCU 249/2012."
5.	De acordo com o recorrente, o indeferimento de vista dos autos então solicitados representa contrariedade com o princípio da transparência e leis correlatas, bem como contrariedade com a própria decisão do TCU no processo solicitado, que determinou que as remunerações dos funcionários das empresas estatais federais, independentemente da espécie de vínculo jurídico que possuem com a administração pública, devem ser divulgadas de forma acessível, centralizada e individualizada.
6.	Por meio do Despacho à peça 8, encaminhei os autos para pronunciamento da Consultoria Jurídica deste Tribunal (Conjur) que, após se debruçar sobre a matéria, propôs dar provimento ao recurso, acolhendo o pedido alternativo do recorrente, para que lhe seja franqueado acesso aos documentos constantes dos autos do TC Processo 023.687/2017-7, exceto em relação àqueles que tenham sido considerados de caráter sigiloso pelo TCU ou por quem os tenha enviado ou produzido.
7.	Acompanho as conclusões e encaminhamentos da Conjur e incorporo seus fundamentos às minhas razões de decidir.
8.	Os critérios a serem adotados na classificação de uma informação produzida pelo TCU como sigilosa e na definição dos graus de sigilo a serem a ela impostos estão adequadamente regulamentados em normativos internos desta Corte de Contas, em especial a Resolução 294/2018 e a Resolução 249/2012 (arts. 2º e 3º, dentre outros) .
9.	A Resolução TCU 249/2012 dispõe sobre o acesso à informação e a aplicação da Lei 12.527/2011 (Lei de Acesso à Informação - LAI) no âmbito do TCU. Conforme consta em seu art. 4º, inciso VII, alínea "b", é direito de qualquer interessado obter junto a este Tribunal informação relativa "ao resultado de inspeções, auditorias, prestações e tomadas de contas realizadas pelo Tribunal, incluindo prestações de contas relativas a exercícios anteriores". 
10.	Em complemento, o §1º do mencionado dispositivo determina que "[O] direito de acesso aos documentos ou às informações neles contidas utilizados como fundamento da tomada de decisão e do ato administrativo será assegurado com a edição do ato decisório respectivo, que, no caso de processo de controle externo, será o acórdão do TCU ou despacho do relator com decisão de mérito".
11.	Nada obstante a publicidade como preceito geral dos processos do TCU, nos termos do art. 6º da Lei 12.527/2011 (LAI) , cabe aos órgãos e entidades do poder público, observadas as normas e procedimentos específicos aplicáveis, assegurar a "proteção da informação sigilosa e da informação pessoal, observada a sua disponibilidade, autenticidade, integridade e eventual restrição de acesso".
12.	Nesse sentido, destaco que a classificação da informação quanto à confidencialidade da informação é objeto da Resolução TCU 294/2018, que integra a Política Corporativa de Segurança da Informação do Tribunal de Contas da União - PCSI/TCU.
13.	De acordo com o art. 6º da referida Resolução TCU 294/2018, "Cabe aos servidores do TCU, no momento de recebimento de informação de pessoa física ou jurídica externa ao Tribunal, reproduzir a classificação atribuída na origem".
14.	Logo, os documentos custodiados pelo TCU em razão do exercício de suas prerrogativas de controle externo e que foram classificados como sigilosos em sua origem, externa ao TCU, devem ter este caráter respeitado por esta Corte de Contas.
15.	Tal fato ocorre com parte das informações constantes nos autos a que o solicitante pede vistas, qual seja, o TC Processo 023.687/2017-7, que teve por objeto a avaliação das remunerações pagas pelas empresas estatais não dependentes. Algumas das informações colhidas no decorrer daquela auditoria foram classificadas em sua origem como sigilosas. 
16.	Por esse motivo, a despeito do princípio da publicidade e de o TCU ter determinado, no âmbito do decorrente Acórdão 728/2019-TCU-Plenário, que as empresas estatais promovessem a devida publicidade das remunerações pagas por elas, não cabe a este Tribunal reclassificar o grau de sigilo dos documentos entregues pelos seus jurisdicionados, tampouco divulgá-los, conforme regulamentação que mencionei acima (art. 6º da Resolução TCU 294/2018) . 
17.	Sendo assim, acompanho o posicionamento da Conjur para dar provimento ao recurso, no sentido de acolher o pedido alternativo do recorrente, para que lhe seja franqueado acesso aos documentos constantes dos autos do TC Processo 023.687/2017-7, exceto em relação àqueles que estejam classificados com caráter sigiloso.
	Ante o exposto, VOTO por que este Colegiado adote a minuta de acórdão que ora submeto à aprovação.
TCU, Sala das Sessões Ministro Luciano Brandão Alves de Souza, em 17 de março de 2021.
Ministro JOÃO AUGUSTO RIBEIRO NARDES 
Relator